臺灣高雄地方法院刑事判決　　　　　　　96年度易字第2568號
公　訴　人　臺灣高雄地方法院檢察署檢察官
被　　　告　乙○○
上列被告因妨害兵役案件，經檢察官提起公訴（96年度偵緝字第
1047號），本院判決如下：
    主  文
乙○○無罪。
    理  由
一、公訴意旨略以：被告乙○○係高雄縣後備指揮部列管之後備
    軍人，原籍設高雄縣林園鄉○○村○○街75巷12號，意圖避
    免召集處理，於不詳時間遷離上址，竟無故未依規定申報其
    變更之住居所，致使高雄縣後備指揮部所發指定應於95年8
    月15日，前往高雄縣林園鄉句踐營區陸戰九九旅報到之教育
    召集令，由該址屋主劉進財簽收後無法轉達予乙○○，其終
    未於指定報到日期前往報到，因認被告涉犯妨害兵役治罪條
    例第10條第1 項第3 款、第3 項罪嫌，應論以同條例第6 條
    第1 項之罪等語。
二、按犯罪事實應依證據認定之，無證據不得認定其犯罪事實；
    又不能證明被告犯罪，應諭知無罪之判決，刑事訴訟法第15
    4 條第2 項及第301 條第1 項前段分別定有明文。又按刑事
    訴訟法上所謂認定犯罪事實之證據，係指足以認定被告確有
    犯罪行為之積極證據而言，如未能發現相當證據或證據不足
    以證明，自不能以推測或擬制之方法，以為裁判基礎，最高
    法院29年上字第3105號及40年台上字第86號分別著有判例；
    而認定不利於被告之事實，須依積極證據，苟積極證據不足
    為不利被告之認定時，即應為有利於被告之認定，更不必有
    何有利之證據，亦有最高法院30年上字第816 號判例可資參
    照。
三、證據能力部分：
（一）按被告以外之人於審判外之言詞或書面陳述，除法律有規
      定者外，不得作為證據，刑事訴訟法第159條第1項定有明
      文，此即學理上所稱之「傳聞證據排除法則」，而依上開
      法律規定，傳聞證據原則上固無證據能力，但如法律別有
      規定者，即例外認有證據能力。又按被告以外之人於偵查
      中向檢察官所為陳述，除顯有不可信之情況者外，得為證
      據；經當事人於審判程式同意作為證據，法院審酌該言詞
      陳述或書面陳述作成時之情況，認為適當者，亦得為證據
      ，同法第159條之1第2項、第159條之5第1項分別定有明文
      。
（二）查證人劉進財向檢察官所為之陳述，屬於審判外之陳述，
      為傳聞證據，惟現階段刑事訴訟法規定檢察官代表國家偵
      查犯罪、實施公訴，依法其有訊問被告、證人及鑑定人之
      權，證人、鑑定人且須具結，而實務運作時，檢察官偵查
      中向被告以外之人所取得之陳述，原則上均能遵守法律規
      定，不致違法取供，其可信度極高，職是，上開證人於偵
      查中已具結之證述，被告並無釋明「顯有不可信之情況」
      之理由，應認其有證據能力。至本判決下列所引用之其他
      證據，業經被告、檢察官於本院審理中同意作為證據，本
      院審酌該等傳聞證據作成時之狀況，並無不宜作為證據之
      情形，依前開說明，得作為證據。
四、公訴人認被告涉犯上開罪嫌，無非係以被告遷出設籍地後，
    竟未依規定申報，致使教育召集令無法送達，資為論罪依據
    。訊據被告堅決否認有何妨害兵役犯行，辯稱：伊一直都沒
    有住在上開設籍地，只是戶籍暫寄於該處，伊因一開始承租
    套房，又搬到公司宿舍，沒有辦法遷戶籍，並非有意逃避兵
    役等語。經查：
（一）按妨害兵役治罪條例第11條第1 項第3 款（91年6 月26
      日修正為第10條第1 項第3 款）規定後備軍人居住處所遷
      移，無故不依規定申報者，即處以刑事罰，係與憲法第10
      條之規定尚無違背；同條例第11條第3 項（修正為第10條
      第3 項）規定後備軍人犯第1 項之罪，致使召集令無法送
      達者，按召集種類於國防安全之重要程度分別依同條例第
      6 條、第7 條（修正為第5 條、第6 條）規定之刑度處罰
      ，乃立法機關自由形成之權限，與憲法第23條之規定亦無
      牴觸，惟妨害兵役治罪條例第11條第3項 （修正為第10條
      第3 項）雖規定致使召集令無法送達者，以意圖避免召集
      論，但仍不排除責任要件之適用等語，有司法院大法官會
      議釋字第517 號解釋文可資參照。再者，91年6 月26日修
      正公布，並自同年月28日起施行之妨害兵役治罪條例第10
      條第1 項增列「意圖避免召集處理」為主觀特別構成要件
      ，同條第3 項之罪又以犯第1 項之罪為前提，故修正後妨
      害兵役治罪條例第10 條 第3 項、第1 項第3 款之罪係屬
      刑事法上之目的犯，倘行為人並無避免召集處理之意圖，
      即不得遽以該罪相繩，亦即該條項規定行為人可罰性之前
      提，乃在於行為人有避免召集處理之主觀意圖，此亦為前
      開釋字第517 號解釋文所揭示「以意圖避免召集論，但仍
      不排除責任要件之適用」之意旨所在，又此主觀構成要件
      應依證據認定之，始得為適用法律之依據（最高法院92年
      度台非字第404 號判決參照），尚不能以召集令無法送達
      ，即遽認行為人有妨害兵役召集之主觀意圖。
（二）被告係後備軍人，原設籍於高雄縣林園鄉○○村○○街75
      巷12號，嗣因被告搬離上開住所，致高雄縣政府警察局林
      園分局林園派出所警員詹家源於95年8月6日將上開召集令
      送達上址後，因劉進財稱被告無法聯繫且不住在該址，而
      無法送達被告等情，業據被告自承在卷，且經證人劉進財
      於偵查中證述無誤，復有高雄縣後備司令部列管後備軍人
      行方不明遷出未報移送法辦年籍表、召集令郵件回執附卷
      可參，上開事實應堪認定。
(三）又被告客觀上雖有妨害兵役治罪條例第10條第1 項第3 款
     之行為，但被告是否有同條例第10條第3 項、第1 項第3
     款之罪嫌，仍應審究其有無避免召集處理之意圖。茲審酌
     ：參諸證人劉進財於警詢中、偵查中證稱：因被告在其大
     嫂的KTV處當少爺，其受大嫂請託才讓被告遷入寄居，自被
     告94年7月28日遷入後，雙方就不曾再聯絡，其收到召集令
     後，曾請其大嫂聯絡被告，可是她也聯絡不上，所以未能
     轉交給伊等語，足認被告辯稱從未在該戶籍地居住，不認
     識劉進財，僅因工作緣故才將戶籍遷至該地寄居乙節，所
     言非虛，而劉進財代為收受召集令後，因無法聯絡上被告
     ，是被告對於上開教育點召一事並不知情，亦堪可認定。
     復衡之證人即被告大哥甲○○於審理中亦證稱：被告於94
     年5 月至95年10月到其公司任職，因其住處及公司宿舍係
     為承租，沒經過房東之同意不敢讓被告戶籍遷入等語，堪
     認教育召集令於95年8 月間送達之際，被告確於其大哥甲
     ○○公司任職，並居住於公司宿舍，是可認被告辯稱公司
     宿舍無法辦理戶籍遷入，非其有意逃避兵役等語，堪可採
     信。又被告因在外租屋或借住友人、親戚處，難以長期均
     於固定居所居住，因此時常變更居住處所，又非經屋主之
     同意，難以將戶籍遷往他處，是被告因住在公司宿舍，未
     及將戶籍由上次因工作緣故寄居之所在地遷出，致上開召
     集令無法送達至被告，其主觀上難認有逃避兵役召集之意
     圖，本次未如期參加教育召集，應係過失未及時辦理遷出
     、遷入登記，致未收受召集令之故，尚非有意逃避兵役召
     集。從而，被告客觀上雖有妨害兵役治罪條例第10條第1
     項第3 款之行為，但被告主觀上尚無避免召集處理之意圖
     ，堪可認定。
六、綜上所論，被告既無主觀上避免召集之意圖，參諸前開說明
    ，即無從以妨害兵役治罪條例第10條第1 項第3 款相繩之。
    此外，本院復查無其他積極證據足認被告有檢察官所指之上
    述犯行，揆之首開說明，自應為無罪之諭知。
據上論斷，應依刑事訴訟法第452條、第301條第1 項前段，判決
如主文。
中　　華　　民　　國　　96　　年　　11　　月　　21　　日
                  刑事第一庭   審判長法　官 陳明富
                                     法  官 王淑惠
                                     法  官 張琬如
以上正本證明與原本無異。
如不服本判決應於收受本判決後10日內向本院提出上訴書狀，並
應敘述具體理由，如未敘述上訴理由者，應於上訴期間屆滿後20
日內補提理由書狀於本院（均須按他造當事人之人數附繕本）「
切勿逕送上級法院」。
中　　華　　民　　國　　96　　年　　11　　月　　21　　日
    　　　　　　　　　　　　　　　　 書記官 劉甄庭
